【裁判字號】    97,重訴,186
【裁判日期】    970519
【裁判案由】    不動產所有權移轉登記
【裁判全文】
臺灣臺北地方法院民事判決             97年度重訴字第186號
原        告  甲○○
              丙○○
上列二原告共
同訴訟代理人  許智勝律師
              孔菊念律師
複代理人      丁○○  住桃園縣.
被        告  乙○○  住臺北市.
訴訟代理人    沈棱律師
上列當事人間請求不動產所有權移轉登記事件，本院於民國九十
七年五月五日辯論終結，判決如下：
    主    文
原告之訴及其假執行之聲請均駁回。
訴訟費用由原告負擔。
    事實及理由
一、原告部分
（一）聲明：
    １被告應將坐落臺北市○○區○○段一小段第七之九地號、
      權利範圍十萬分之八一三之土地，及其上建號同段第五三
      四九號、門牌號碼臺北市○○路四三巷十五號十一樓，以
      及共用部分建號同段第五二四九號、權利範圍十萬分之八
      一三之建物，所有權移轉登記予原告。
    ２願供擔保請准宣告假執行。
（二）原告起訴主張：
    １被告為原告之父，原服務於空軍，經空軍單位配住門牌號
      碼臺北市○○區○○街三二０之二號（藍天新村（六十）
      眷舍字第三０九七０號）眷舍；民國七十九年一月十七日
      被告與原告之母龔惠琳離婚，雙方簽立離婚協議書，第四
      條載明「坐落臺北市○○街三二０號三樓房屋為空軍單位
      配給甲方之房屋，並登記甲方名義，基地仍登記有關單位
      名義，甲方同意由乙方居住使用，日後同意登記予乙方指
      定之子郭冠英所有，如基地得向有關單位優先承購時，甲
      方亦授權予乙方或指定之子郭冠英名義向有關單位承購‧
      ‧‧」，而龔惠琳於八十四年四月十二日郭冠英表示享受
      該利益前，以自書遺囑撤銷郭冠英之請求權，將請求權人
      改為原告二人。
    ２本件坐落臺北市○○區○○段一小段第七之九地號、權利
      範圍十萬分之八一三之土地，及其上建號同段第五三四九
      號、門牌號碼臺北市○○路四三巷十五號十一樓，以及共
      用部分建號同段第五二四九號、權利範圍十萬分之八一三
      之建物，係被告依國軍老舊眷村改建條例所取得，而被告
      本於任職關係取得居住憑證，得請求服務單位給予居住處
      所，進而取得門牌號碼臺北市○○區○○街三二０之二號
      眷舍之使用權，嗣因該門牌號碼臺北市○○區○○街三二
      ０之二號眷舍改建，被告方取得本件門牌號碼臺北市○○
      路四三巷十五號十一樓房屋及基地之權利，故本件門牌號
      碼臺北市○○路四三巷十五號十一樓房屋與基地與門牌號
      碼臺北市○○區○○街三二０之二號房屋，為同一標的。
    ３爰依繼承法則及離婚協議書第四條之約定，請求被告將門
      牌號碼臺北市○○路四三巷十五號十一樓房屋及基地所有
      權移轉登記予原告。
（三）對被告答辯之陳述：
    １依臺灣高等法院九十四年度重上字第四六三號民事判決認
      定，門牌號碼臺北市○○區○○街三二０之二號眷舍與門
      牌號碼臺北市○○路四三巷十五號十一樓房屋及基地房屋
      標的相同。
    ２原告並未不同意被告於所有權移轉登記後繼續居住在本件
      房屋內，另否認被告所稱協議存在。
（四）證據：提出離婚協議書、自書遺囑、土地登記謄本、建物
      登記謄本、臺灣高等法院九十四年度重上字第四六三號民
      事判決、戶籍謄本。
二、被告部分
（一）聲明：原告之訴駁回，如受不利益判決，願供擔保請准免
      為假執行。
（二）被告則以：
    １門牌號碼臺北市○○區○○街三二０之二號藍天新村眷舍
      房屋雖登記被告名下，但基地則登記在空軍總部名下（後
      移轉至國有財產局），且上開眷舍登記非等同於所有權登
      記，僅係為管理眷戶方便所為之登記，是被告對眷舍僅有
      使用權，無所有權，則被告與龔惠琳所簽立之離婚協議書
      上所指移轉登記，僅指使用權，而該眷舍使用權業隨該眷
      舍房屋拆除而消滅。
    ２至門牌號碼臺北市○○路四三巷十五號十一樓房屋及基地
      係空軍通航聯隊舊址改建而成，被告因係該基地原住戶，
      且有眷舍配住證，方分配取得，該房屋及基地既非原告之
      母龔惠琳所配得，自無因龔惠琳死亡而由原告繼承情事產
      生。
    ３被告長子郭冠英曾於九十二年十二月二日具狀起訴請求被
      告移轉登記門牌號碼臺北市○○路四三巷十五號十一樓房
      屋及基地之所有權，經三審判決敗訴定讞，訴訟中除郭冠
      英以外之原告、被告次子等子女，曾於九十四年十二月聖
      誕節前夕在臺北美商俱樂部聚會，並達成協議，決議本件
      房地由被告居住至終老，被告過世後由郭冠英以外之子女
      及被告同居人曾毓芝均分，被告並將上開內容記載在遺囑
      內，原告竟違反該協議提起本件訴訟，顯無理由等語，資
      為抗辯。
（三）證據：提出臺北市通航聯隊舊址改建基地原眷戶眷舍改（
      遷）建申請書、信函影本、陳情書影本，並聲請訊問證人
      即被告次子郭漢英。
三、原告主張之事實，業據提出離婚協議書、自書遺囑、土地登
    記謄本、建物登記謄本、臺灣高等法院九十四年度重上字第
    四六三號民事判決、戶籍謄本為證，上開證據之真正，並經
    被告坦認無訛。
    被告所辯亦據提出臺北市通航聯隊舊址改建基地原眷戶眷舍
    改（遷）建申請書、信函影本、陳情書影本為憑，該等證據
    之真正，亦為原告所不爭。
四、是本件所應審究者，厥為：原告得否本於龔惠琳繼承人之身
    份、依龔惠琳八十四年四月十二日自書遺囑及龔惠琳與被告
    間七十九年一月十七日離婚協議書第四條之約定，請求被告
    移轉坐落臺北市○○區○○段一小段第七之九地號、權利範
    圍十萬分之八一三之土地，及其上建號同段第五三四九號、
    門牌號碼臺北市○○路四三巷十五號十一樓，以及共用部分
    建號同段第五二四九號、權利範圍十萬分之八一三建物之所
    有權予原告二人？
（一）被告為原告之父，原服務於空軍，經空軍單位配住門牌號
      碼臺北市○○區○○街三二０之二號（藍天新村（六十）
      眷舍字第三０九七０號）眷舍；七十九年一月十七日被告
      與原告之母龔惠琳離婚，雙方簽立離婚協議書，其中第四
      條約定「坐落臺北市○○街三二０號三樓房屋為空軍單位
      配給甲方之房屋，並登記甲方（即被告）名義，基地仍登
      記有關單位名義，甲方同意由乙方（龔惠琳）居住使用，
      日後同意登記予乙方指定之子郭冠英所有，如基地得向有
      關單位優先承購時，甲方亦授權予乙方或指定之子郭冠英
      名義向有關單位承購‧‧‧」，此經原告陳明在卷，核與
      離婚協議書、戶籍謄本所載一致，並經被告自承屬實。
（二）按繼承人自繼承開始時，除本法另有規定外，承受被繼承
      人財產上之一切權利、義務，但權利、義務專屬於被繼承
      人本身者，不在此限；繼承人有數人時，在分割遺產前，
      各繼承人對於遺產全部為公同共有，民法第一千一百四十
      八條第一項、第一千一百五十一條定有明文。又公同共有
      人之權利義務，依其公同關係所由規定之法律或契約定之
      ；除前項之法律或契約另有規定外，公同共有物之處分，
      及其他之權利行使，應得公同共有人全體之同意，同法第
      八百二十八條亦有明文規定。
    １本件龔惠琳與被告基於離婚協議所生之權利義務，是否全
      部均非專屬於契約當事人即龔惠琳與被告本身而得繼承，
      已有可疑。
    ２縱認其中第四條之約定非專屬於龔惠琳本身，於龔惠琳死
      亡後得由其繼承人繼承，該權利除經龔惠琳以遺囑處分轉
      讓予原告外，於遺產分割前仍屬全體繼承人公同共有，應
      得龔惠琳全體繼承人之同意方得行使。
    ３況龔惠琳依該離婚協議書第四條所享有之權利，僅居住
      使用門牌號碼臺北市○○區○○街三二０之二號（三二０
      號三樓）房屋、於基地得向有關單位優先承購時，以龔
      惠琳自己或郭冠英名義承購，並請求被告無條件蓋章配合
      、日後請求被告將上揭房屋登記予指定之子郭冠英，此
      觀卷附離婚協議書所載即明，易言之，龔惠琳及其繼承人
      依該離婚協議書第四條所得對被告主張者，僅居住使用門
      牌號碼臺北市○○區○○街三二０之二號房屋、龔惠琳或
      郭冠英優先承購房屋基地時令被告無條件配合蓋章、將房
      屋登記予郭冠英三項。
    ４則原告本於龔惠琳繼承人之身份及離婚協議書第四條之約
      定，請求被告移轉坐落臺北市○○區○○段一小段第七之
      九地號、權利範圍十萬分之八一三之土地，及其上建號同
      段第五三四九號、門牌號碼臺北市○○路四三巷十五號十
      一樓，以及共用部分建號同段第五二四九號、權利範圍十
      萬分之八一三建物之所有權予原告二人，顯已逾該離婚協
      議書第四條所定權利、範圍，難認有據。
（三）至龔惠琳固於八十四年四月十二日以自書遺囑第二點為「
      本人除前項不動產外，尚有臺北市○○里○○鄰○○街三
      二０號三樓，藍天新村眷舍一戶居住憑證（六０）眷舍字
      第三０九七０號，屆時給于女兒甲○○【暨其出生年月日
      、身分證統一編號】、丙○○【暨其出生年月日、身分證
      統一編號】，二分平分所有」之處分，有自書遺囑在卷可
      考，並為被告所不爭執，惟：
    １龔惠琳得以遺囑處分者，僅其基於離婚協議書得對被告主
      張且非專屬自身之權利，無從創設原對被告所無之權利，
      是原告本於龔惠琳之自書遺囑所取得之權利，就離婚協議
      書第四條部分，至多僅前述「居住使用門牌號碼臺北市○
      ○區○○街三二０之二號房屋」、「龔惠琳或郭冠英優先
      承購房屋基地時令被告無條件配合蓋章」、「將房屋登記
      予郭冠英」，別無其他，前業提及。
    ２而龔惠琳遺囑第二點內並未提及關於承購基地應辦理之手
      續改指定何人辦理或房屋改登記予何人、撤銷房屋登記予
      郭冠英等節，是究其文義應認龔惠琳僅係將其基於離婚協
      議書對門牌號碼臺北市○○區○○街三二０之二號（三二
      ０號三樓）房屋之居住使用權以遺囑處分移轉予原告二人
      。
    ３況縱認龔惠琳尚有以遺囑將原離婚協議書第四條關於「坐
      落臺北市○○街三二０號三樓房屋日後同意登記予乙方指
      定之子郭冠英所有」之約定變更為「坐落臺北市○○街三
      二０號三樓房屋日後同意登記予甲○○、丙○○二人共有
      」之意思，然：
    以契約訂定向第三人為給付者，要約人得請求債務人向第
      三人為給付，其第三人對於債務人，亦有直接請求給付之
      權；第三人對於前項契約，未表示享受其利益之意思前，
      當事人得變更其契約或撤銷之，民法第二百六十九條第一
      項、第二項固有明文；又民法第二百六十九條第二項規定
      第三人表示享受利益之意思前，當事人得變更其契約或撤
      銷之者，係指第三人已為受益之意思表示時，契約當事人
      即不得以協議變更契約之內容或使契約根本消滅之意，若
      當事人行使因法定原因發生之撤銷權或解除權，應不受該
      條規定之限制，最高法院八十年度台上字第一四一九號、
      八十二年度台上字第一五０號著有裁判闡釋甚明。故以契
      約訂定向第三人為給付者，於第三人未對該契約表示享受
      其利益之意思前，當事人固得變更其契約或撤銷之，但除
      有法定解除、撤銷事由外，契約之變更或撤銷仍應以協議
      為之，非得由契約當事人一方任意為之。
    本件龔惠琳乃逕自以自書遺囑單方變更與被告間離婚協議
      書第四條之約定，並未與被告合意為之，揆諸前揭法條、
      說明，其變更於法尚有未合，自不生效力。
    龔惠琳以自書遺囑單方變更與被告間離婚協議書第四條關
      於「坐落臺北市○○街三二０號三樓房屋日後同意登記予
      乙方指定之子郭冠英所有」之約定為「坐落臺北市○○街
      三二０號三樓房屋日後同意登記予甲○○、丙○○二人共
      有」，既不生變更之效力，原告自亦無從依變更後之約定
      直接對被告為請求。
五、從而，原告依繼承法則及離婚協議書第四條之約定，請求被
    告將坐落臺北市○○區○○段一小段第七之九地號、權利範
    圍十萬分之八一三之土地，及其上建號同段第五三四九號、
    門牌號碼臺北市○○路四三巷十五號十一樓，以及共用部分
    建號同段第五二四九號、權利範圍十萬分之八一三之建物，
    所有權移轉登記予原告，洵屬無據，不應准許，其假執行之
    聲請亦失所附麗，爰併駁回之。
六、本件事證已臻明確，兩造其餘攻擊防禦方法及所提證據，於
    判決結果不生影響，爰不一一論列，併此敘明。
據上論結，本件原告之訴無理由，依民事訴訟法第七十八條、第
八十五條第一項前段，判決如主文。
中    華    民    國    97    年    5     月    19    日
                    民事第一庭  法  官  洪文慧
上列正本核與原本無異。
如不服本判決，得於判決送達之翌日起二十日內，以書狀敘述理
由，向本庭提起上訴。
中    華    民    國    97    年    5     月    19    日
                                書記官  林芝儀


司法院資訊處製作；財團法人民間司法改革基金會備份。
